【裁判字號】    90,上易,2978
【裁判日期】    901130
【裁判案由】    詐欺
【裁判全文】
臺灣高等法院刑事判決                  九十年度上易字第二九七八號
    上  訴  人  台灣新竹地方法院檢察署檢察官
    被      告  甲○○
    選任辯護人  王彩又
                李林盛
                許美麗
右上訴人，因被告詐欺案件，不服臺灣新竹地方法院，八十九年度易字第一○○五號
，中華民國九十年六月二十二日第一審判決（起訴案號：臺灣新竹地方法院檢察署八
十九年偵字第一七九○號）提起上訴，本院判決如左：
    主      文
原判決撤銷。
甲○○連續意圖為自己不法之所有，以詐術使人將本人之物交付，處有期徒刑肆月。
如易科罰金，以佰元折算壹日。緩刑年。
    事      實
一、甲○○原係新竹市○○路○段四四二巷二十五號省立新竹醫院（現改制行政院衛
    生署新竹醫院，下稱新竹醫院）神經內科醫師，明知依據「省市立醫療機構醫師
    專勤服務辦法」，醫師不在外開業、兼業，始得按照「省市政府衛生處局所屬醫
    療機構人員獎勵金發給要點」領取基本獎勵金及服務獎勵金。詎甲○○另於八十
    七年六月三十日與黃燦南簽訂協議書，合夥經營新竹市私立宏恩醫院，並由其兼
    任院長一職，且自八十七年七月起至同年十月間，向該醫院支領車馬費、公關費
    、超勤津貼、特支費等薪資。竟意圖為自己不法之所有，基於概括之犯意，連續
    隱瞞其另在宏恩醫院兼業之事實，致新竹醫院人事、會計及總務相關承辦人員陷
    於錯誤，信其未在外從事醫療業務，而仍於同期每月發給基本獎勵金新台幣（下
    同）二萬四千元，共詐領四個月之獎勵金計九萬六千元。嗣於同年十一月二日甲
    ○○與黃燦南雙方因經營理念不合，乃合意終止合夥契約。
二、案經黃燦南告發，經台灣新竹地方法院檢察署檢察官偵查起訴。
    理      由
一、訊據被告甲○○固坦承右揭任職新竹醫院期間每月領受獎勵金之事實，然矢口否
    認開業看診故為詐取獎勵金之犯行，辯稱：與黃燦南協議合夥經營宏恩醫院，僅
    在籌備階段，黃燦南有背信、毀約之情形，還沒開始經營就終止合夥。籌備期間
    都是下班後連絡建築師或未來要聘任的醫師，但籌備期間並未領取車馬費等，也
    沒有看診，黃燦南原經營之醫院之醫師替人看診被告並未介入，因當時合夥的醫
    院還沒有開始運作，沒有正式營運，原來醫院的行政工作還有別人負責，被告出
    資四百萬元，技術股二百萬元，黃燦南是六百萬元，被告完全沒有領取薪資。八
    十七年十一月二日終止契約後，才陸續地結算，結算時才將籌備期間被告應得之
    車馬費列出，真正的目的是想拿點錢回來，（宏恩醫院現金收入傳票）是我簽的
    ，當時還有一位黃院長，我是純幫忙黃院長批示的，且我要十一月間才擔任院長
    ，他們私下就叫我「院長」，因我還未擔任院長，所以才簽「院長」，我幫忙黃
    院長的部分是健保的運作，下班之後才去做的，我在外沒看診所以才領不開業獎
    金，每月都是固定，且我在新竹醫院工作期間，從未在外兼差，我從未違反規定
    去違法看診，我是十月份辭省立醫院後，才去宏恩醫院擔任院長云云。經查前開
    犯罪事實，迭據告發人黃燦南指訴不移，宏恩醫院職員嚴秀娟，張南富於原審偵
    審時證稱被告雖未看診，但在醫院擔任院長，做人事安排，聘僱醫師，而醫院內
    部文件都是被告簽名等語。被告坦認卷附之現金收入傳票（影本）上之「吳院長
    」、「院長」或「可」之簽章係其所為無訛，觀諸其上摘要欄記載內容分別為「
    健保掛號收入」「部份負擔」「暫收保講金」「一般自費收入」，日期則自八十
    七年九月四日至同年月三十日。被告確於籌備期間有實際處理宏恩醫院行政事務
    之事實，顯難謂僅係暫時幫忙而無兼差處理醫院行政事務之情事。
二、新竹醫院原係省市立醫療機構，該醫院之醫師係依「省市立醫療機構醫師專勤服
    務辦法」及「省市政府衛生處局所屬醫療機構人員獎勵金發給要點」之規定，發
    放基本獎勵金及服務獎勵金（嗣經配合精省，原省立醫療機構自八十八年七月一
    日改隸行政院衛生署，前開辦法及要點經修正為「行政院衛生署暨直轄市政府衛
    生局所屬醫療機構醫師專勤服務辦法」及「行政院衛生署及直轄市政府衛生局所
    屬醫療機構人員獎勵金發給要點」，其規定之內容均相符合，僅名稱不同，本件
    被告領取之時間係適用未修正前之辦法、要點），不適用「衛生署醫療機關醫師
    不開業獎金支給標準表」所發給之「不開業獎金」，有行政院衛生署九十年三月
    三十日衛署醫字第○九○○○一五四三八號函（原審法院卷第一四五頁）、新竹
    醫院八十九年四月二十五日（八九）新醫人字第二一七二號函（偵查卷第三十二
    頁）可憑。而前開「省市立醫療機構醫師專勤服務辦法」第二條第三款所謂之「
    從事醫療業務」及「省市政府衛生處局所屬醫療機構人員獎勵金發給要點」第十
    四條規定所稱之「自行開業」、「兼業」，係指醫師擅自在外從事醫療業務而言
    。被告辯稱依行政院衛生署函釋，醫師在外從事醫療行政業務或自任院長在外籌
    設醫院，如未涉及為非特定人所為之診察、診斷、治療、處方、用藥、施術或處
    置等醫療行為，皆非前揭辦法所稱之從事醫療業務云云，固有行政院衛生署九十
    年三月三十日衛署醫字第○九○○○一五四三八號函、該署九十年六月十三日衛
    署醫字第○九○○○二九八五一號函、八十四年一月十日衛署醫字第八三○七六
    八八二號函附於原審卷可佐。惟查醫師在外兼差為個別醫療行為，已在禁止領取
    獎金之列，而情節較重之在外開設醫院，反而仍得領取獎金，顯非合理，衛生署
    前開釋示難認妥適，本院不受其解釋之拘束。被告籌備宏恩醫院期間，顯已從事
    醫療行政等相關業務，有如前述，其顯違反前開有關辦法之規定。被告甲○○每
    月領得新竹醫院基本獎勵金二萬四千元，四個月共計九萬六千元，復有新竹醫院
    八十九年四月二十五日（八九）新醫人字第二一七二號函暨八十七年七月至同年
    十月醫師基本獎勵金請領清冊影本在卷足稽。雖被告領受上開獎金並非主動聲請
    支給，惟依上開獎勵金發給辦法暨要點，既明文規定受領獎勵金之醫師不得在外
    開業或兼業，則其就有無開業或兼業之事實，應負有告知義務，詎被告隱瞞仍在
    宏恩醫院兼業之事實，致新竹醫院相關承辦人員，陷於錯誤而仍舊發給基本獎勵
    金，被告明知而仍予受領，其主觀上為自己不法所有之意圖，及客觀上有消極利
    用對方之錯誤，即不得謂非為詐欺（最高法院二十四年上字第四五一五號判例參
    照），至其往昔任職時新竹醫院之初，或無簽立切結書之例，仍無礙於其詐欺犯
    行之成立，併予敘明。綜上，被告所辯，不足採信，其犯行至堪認定。
三、核被告所為，係犯刑法第三百三十九條第一項之詐欺取財罪，其先後多次犯行，
    時間緊接、手法相同，顯係基於概括之犯意為之，為連續犯，應論以一罪。原審
    限拘於前開函釋，而為被告無罪之判決，自非允洽。檢察官執此上訴，指摘原判
    決不當，核有理由，自應由本院將原判決撤銷改判。爰審酌被告詐領金額九萬六
    千元，情節尚非重大等一切情狀，量處有期徒刑肆月。被告行為後刑法第四十一
    條業於九十年一月十二日修正公布，修正後刑法第四十一條第一項規定，犯最重
    本刑五年以下徒刑之罪，經宣告六月以下徒刑者，得宣告易科罰金，此項修正有
    利被告，爰併宣告易科罰金之折算標準以佰元折算壹日。查被告前未曾受有期
    徒刑以上刑之宣告，此有卷附前科表可按，其經此科刑之教訓，當無再犯之虞，
    本院認其刑之宣告以暫不執行為適當，爰併宣告緩刑三年，以啟自新。
四、據上論斷，應依刑事訴訟法第三百六十九條第一項前段、第三百六十四條、第二
    百九十九條第一項前段，刑法第二條第一項前段、第五十六條、第三百三十九條
    第一項、第四十一條第一項、第七十四條第一款，罰金罰鍰提高標準條例第一條
    前段、第二條判決如主文。
本案經檢察官蔡薰慧到庭執行職務。
中    華    民    國      九十    年      十一      月     三十         日
                          臺灣高等法院刑事第四庭
                              審判長法  官  蔡  永  昌
                                    法  官  徐  昌  錦
                                    法  官  陳  榮  和
右正本證明與原本無異。
不得上訴。
                                    書記官  劉  麗  芬
中    華    民    國      九十    年      十二      月      四          日
附錄：本案論罪科刑法條全文
刑法第三百三十九條第一項
意圖為自己或第三人不法之所有，以詐術使人將本人或第三人之物交付者，處五年以
下有期徒刑、拘役或科或併科一千元以下罰金。


司法院資訊處製作；財團法人民間司法改革基金會備份。
